【裁判字號】    98,上國易,12
【裁判日期】    981117
【裁判案由】    國家賠償
【裁判全文】
臺灣高等法院民事判決                98年度上國易字第12號
上  訴  人  丁○○
訴訟代理人  丙○○
被上訴人    臺北縣政府警察局
法定代理人  乙○○
訴訟代理人  己○○
            甲○○
            戊○○
上列當事人間國家賠償事件，上訴人對於中華民國98年7月20日
臺灣板橋地方法院第一審判決（98年度國字第21號）提起上訴，
並為訴之追加，本院於98年11月3日言詞辯論終結，判決如下：
    主  文
上訴、追加之訴及其假執行之聲請均駁回。
第二審及追加之訴訴訟費用均由上訴人負擔。
    事實及理由
壹、程序方面
一、按訴之變更或追加，非經他造同意，不得為之。但第255條
    第1項第2款至第6款情形，不在此限；又被告於訴之變更或
    追加無異議，而為本案之言詞辯論者，視為同意變更或追加
    ，且為第二審程序所準用。民事訴訟法第446條第1項、第25
    5條第2項、第463條分別定有明文，且為最高法院29年上字
    第359號判例所肯認。
二、經查，被上訴人對於上訴人之擴張聲明，即被上訴人應給付
    上訴人新臺幣（下同）230萬元，及自起訴狀繕本送達被上
    訴人之翌日起至給付之日止，按週年利率5％計算之利息等
    部分，亦無異議，而為本案之言詞辯論（見本院言詞辯論筆
    錄），揆諸上開說明，應視為同意上訴人此部分擴張聲明。
    又上訴人於原審係請求工作損失12萬元、3個月看護費9萬元
    及慰撫金100萬元，合計121萬元及法定遲延利息（見原審卷
    第6頁）。於本院則擴張請求工作損失12萬元、3個月看護費
    9萬元及補償金330萬元，合計351萬元及法定遲延利息（見
    本院卷第56頁），是上訴人於本院之擴張聲明，即為上訴人
    應給付被上訴人230萬元，及自起訴狀繕本送達被上訴人之
    翌日起至給付之日止，按週年利率5％計算之利息（下簡稱
    擴張聲明），併此說明。
三、至上訴人於本院主張：被上訴人所屬警員戴家振、殷培淳於
    民國95年7月2日凌晨5時許，不作為縱放聚眾殺人未遂現行
    犯、縱放槍擊現行犯或不作為縱放槍擊案現行犯、不作為殺
    人未遂，且被上訴人未積極偵辦，將犯罪加害人繩之以法，
    致伊求償無門等事實（下稱補充事實）。核屬補充其於原審
    主張：被上訴人未積極偵辦，將犯罪加害人繩之以法，致伊
    求償無門部分之起訴事實（下稱第二起訴事實），依民事訴
    訟法第463條準用同法第256條規定，非為訴之追加，附此敘
    明。
四、惟按依本法請求損害賠償時，應先以書面向賠償義務機關請
    求之。賠償義務機關對於前項請求，應即與請求權人協議。
    國家賠償法第10條第1項、第2項前段分別定有明文。又國家
    賠償義務機關拒絕賠償，或自提出請求之日起逾三十日不開
    始協議，或自開始協議之日起逾六十日協議不成立時，請求
    權人得提起損害賠償之訴。同法第11條第1項本文亦有明定
    。是故，倘國家賠償訴之原告未以書面向被告機關請求、或
    未具備國家賠償法第11條第1項規定之情形，逕行起訴，即
    屬起訴不備其他要件，法院應依民事訴訟法第249條第1項第
    6 款規定，裁定駁回其訴。
五、復查，上訴人起訴之第二起訴事實及補充事實部分，未曾以
    書面向被上訴人請求，業經本院調閱被上訴人98年度法賠字
    第11號丁○○案全卷核對無誤，且上訴人亦未提出證明其業
    以書面向被上訴人為「第二起訴事實及補充事實」之請求。
    揆諸上開說明，其起訴為不合法，堪予確定。
六、又上訴人以起訴之第二起訴事實及補充事實，而為擴張聲明
    之追加之訴部分，為不合法；另上訴人於本院言詞辯論時，
    主張：被上訴人違反法律「監督與究辦」之「義務與責任」
    等事實部分之追加之訴（見本院卷第57頁、第60頁），亦為
    不合法，均另以裁定駁回之，附此指明。
貳、實體方面
一、上訴人起訴主張：被上訴人所屬警員戴家振、殷培淳於95年
    7月2日凌晨2時許，目睹伊遭人圍毆，卻未盡保護及防止傷
    害案件發生之義務，致伊身體多處撕裂傷（以上事實部分，
    下稱第一起訴事實）。又被上訴人所屬警員戴家振、殷培淳
    於同日凌晨5時許，不作為縱放聚眾殺人未遂現行犯、縱放
    槍擊現行犯或不作為縱放槍擊案現行犯、不作為殺人未遂，
    且被上訴人未積極偵辦，將犯罪加害人繩之以法，致伊求償
    無門（即第二起訴事實及補充事實），爰依國家賠償法第2
    條第2項規定，而聲明：被上訴人應給付上訴人121萬元，及
    自起訴狀繕本送達被上訴人之翌日起至給付之日止，按週年
    利率5％計算之利息。
二、被上訴人則以：上訴人之國家賠償請求權業罹於時效，伊得
    拒絕賠償。又伊所屬員警無怠於執行職務之情形，上訴人之
    損害，與伊無涉，亦無因果關係存在等語置辯，並聲明：被
    上訴人於原審之訴駁回。
三、本件經原審判決上訴人之訴及假執行之聲請均駁回。上訴人
    不服原審判決提起上訴，並為訴之追加，聲明為：(一)原判決
    廢棄。(二)被上訴人應給付上訴人351萬元，及自起訴狀繕本
    送達被上訴人之翌日起至給付之日止，按週年利率5％計算
    之利息。(三)願供擔保，請准宣告假執行。被上訴人則聲明：
    上訴及追加之訴均駁回。
四、兩造不爭執之事實（見本院98年10月5日準備程序筆錄，並
    依判決格式修正或刪減文句，或依爭點論述順序整理內容）
（一）警員戴家振、殷培淳於95年7月2日為被上訴人所屬員警。
（二）上訴人於95年7 月2 日凌晨上午5 時許，遭聚眾圍毆，致
      身體多處撕裂傷。
（三）傷害上訴人之加害人尚未逮獲。
（四）上訴人係於98年5月20日以書面向被上訴人請求國家賠償
      。
（五）上揭事實，並有被上訴人98年6月22日北縣警法賠字第098
      0078228號函及98年度法賠字第11號拒絕賠償理由書附卷
      可稽（見原審卷第11頁至第13頁，下稱系爭拒絕賠償理由
      書），且經本院調閱被上訴人98年度法賠字第11號丁○○
      案全卷、臺灣板橋地方法院檢察署96執他字第5430號殺人
      未遂案件全卷核對無誤，自堪信為真實。
五、經本院於98年10月5日與兩造整理並協議簡化之爭點為（見
    本院上開筆錄，並依本院論述之先後與妥適，而調整其順序
    、內容）：
（一）關於上訴人主張「被上訴人未盡保護義務」部分。
  １、上訴人之國家賠償請求權是否罹於時效？
  ２、被上訴人是否於95年7 月3 日知悉戴家振、殷培淳事件3
      項違失？上訴人是否於臺灣板橋地方法院檢察署檢察官96
      年度偵續字第260號、96年度偵字第15760號不起訴處分書
      （下稱不起訴書）送達後才知悉被上訴人未處理？
  ３、戴家振、殷培淳是否怠於執行職務？
  ４、上訴人所受之損害為何？
  ５、戴家振、殷培淳怠於執行職務行為，與上訴人所受之損害
      間，有無因果關係？
（二）關於上訴人主張「被上訴人對於聚眾圍毆之殺人未遂案件
      ，有依法應逮捕而未逮補之現行犯等，應作為而不作為」
      部分。
  １、上訴人之國家賠償請求權是否罹於時效？
  ２、戴家振、殷培淳是否怠於執行職務？被上訴人承辦該案
      之偵查員怠於執行職務，移送書內容未有犯罪加害人？
  ３、上訴人所受之損害為何？
  ４、戴家振、殷培淳怠於執行職務行為，及被上訴人、承辦該
      案之偵查員怠於執行職務，與上訴人所受之損害間，有無
      因果關係？
（三）關於上訴人主張「被上訴人對於逮捕槍擊現行犯，施振男
      交給警員戴家振移送，有未移送之情事」部分。
  １、上訴人之國家賠償請求權是否罹於時效？
  ２、戴家振、殷培淳是否怠於執行職務？
  ３、上訴人所受之損害為何？
  ４、戴家振、殷培淳怠於執行職務行為，及被上訴人、承辦該
      案之偵查員怠於執行職務，與上訴人所受之損害間，有無
      因果關係？
  ５、被上訴人是否於95年7 月3 日知悉戴家振、殷培淳事件3
      項違失？上訴人是否於不起訴書送達後才知悉被上訴人未
      處理？
（四）上訴人之請求有無理由？
六、茲就爭點分別論述如下
（一）關於上訴人主張「被上訴人未盡保護義務」部分。
  １、上訴人此部分之國家賠償請求權業已罹於時效。
    (1)按賠償請求權，自請求權人知有損害時起，因二年間不行
      使而消滅；自損害發生時起，逾五年者亦同，國家賠償法
      第8條第1項定有明文。又國家損害賠償，除依本法規定外
      ，適用民法規定。同法第5條亦有明定。而關於侵權行為
      損害賠償請求權之消滅時效，應以請求權人實際知悉損害
      及賠償義務人時起算，非以知悉賠償義務人因侵權行為所
      構成之犯罪行為經檢察官起訴，或法院判決有罪為準（最
      高法院72年臺上字第738號判例）。
    (2)經查，上訴人主張被上訴人之警員戴家振、殷培淳未盡保
      護及防止傷害案件發生之義務等事實（即第一起訴事實）
      ，係發生於95年7月間，而上訴人係於98年5月20日以書面
      向被上訴人請求國家賠償，有被上訴人98年6月22日北縣
      警法賠字第0980078228號函可稽。是自上訴人知有損害時
      起，至上訴人於98年5月20日以書面向被上訴人請求國家
      賠償時止，已逾二年。揆諸前揭規定及說明，上訴人之國
      家賠償請求權已罹於時效，被上訴人得拒絕給付。被上訴
      人並以此為由，以上揭函件及系爭拒絕賠償理由書覆上訴
      人拒絕賠償，足見上訴人此部分之國家賠償請求權確已罹
      於時效。
  ２、至上列爭點「２、被上訴人是否於95年7月3日知悉戴家振
      、殷培淳事件3項違失？上訴人是否於不起訴書送達後才
      知悉被上訴人未處理？」部分，與上訴人主張「被上訴人
      未盡保護義務」部分之時效起算無關。蓋上訴人於95年7
      月2日即得知悉其因被上訴人未盡保護義務，而受有損害
      ，其請求權時效應自斯時起算，而與不起訴書送達無關，
      至為明悉。
  ３、另關於原列爭點「戴家振、殷培淳是否怠於執行職務？「
      上訴人所受之損害為何？」「戴家振、殷培淳怠於執行職
      務行為，與上訴人所受之損害間，有無因果關係？」等部
      分，因上訴人關於主張「被上訴人未盡保護義務」部分之
      國家賠償請求權，業已罹於時效，自無贅予論述之必要。
（二）關於原列爭點（二）上訴人主張「被上訴人對於聚眾圍毆
      之殺人未遂案件，有依法應逮捕而未逮補之現行犯等，應
      作為而不作為」部分；原列爭點（三）上訴人主張「被上
      訴人對於逮捕槍擊現行犯，施振男交給警員戴家振移送，
      有未移送之情事」部分，即第二起訴事實及補充事實部分
      ，因上訴人未先以書面向被上訴人請求，不得逕行起訴（
      詳見上壹之五所載）。準此，上揭爭點已無論述之必要，
      併此指明。
（三）上訴人之請求為無理由。
  １、上訴人關於第一起訴事實之國家賠償請求權既已罹於時效
      ，被上訴人並拒絕賠償。是上訴人關於第一起訴事實提起
      本件國家賠償事件，為無理由。
  ２、再者，上訴人起訴之第二起訴事實及補充事實部分，其起
      訴為不合法，業經認定如上（詳見上壹之五所示），故上
      訴人執此事實而為請求，亦屬無據，併此說明。
七、綜上所述，上訴人主張：因被上訴人未盡保護義務，受有損
    害，而請求國家賠償等節（即第一起訴事實部分），因被上
    訴人抗辯其請求權罹於時效為可採。是則上訴人執此上開主
    張被上訴人應賠償損害云云，自屬無據。從而，上訴人主張
    本於國家賠償法第2條第2項規定，請求被上訴人給付121萬
    元及法定遲延利息，另於追加請求被上訴人再給付230萬元
    及法定遲延利息，均為無理由，不應准許。其擴張聲明部分
    假執行之聲請，亦失所附麗，應併予駁回。原審關於第一起
    訴事實部分，為上訴人敗訴之判決，及駁回其假執行之聲請
    ，尚無不合。上訴意旨指摘原判決不當，求予廢棄改判，為
    無理由，應予駁回。
八、再者，上訴人起訴之第二起訴事實及補充事實部分，未曾以
    書面向被上訴人請求，其起訴為不合法，而應予駁回。原審
    關於起訴第二事實部分，應以起訴不備要件裁定駁回，誤以
    其事實在法律上顯無理由而判決駁回，並認其假執行之聲請
    ，失所附麗，而併予駁回，雖有未當，但與上訴人應受駁回
    其訴及假執行聲請之裁判結果，初無二致，仍應認此部分上
    訴為無理由（最高法院64年臺上字第445號判例參照）。
九、本件事證已臻明確，至於未論述之爭點；兩造其餘之攻擊或
    防禦方法；未經援用之證據，經本院斟酌後，認為均不足以
    影響本判決之結果，自無一一詳予論駁之必要，併此敘明。
十、據上論結，本件上訴及追加之訴均為無理由，依民事訴訟法
    第449條第1項、第78條，判決如主文。
中    華    民    國    98    年    11    月    17    日
                    民事第五庭
                        審判長法  官  李錦美
                              法  官  黃雯惠
                              法  官  鍾任賜
正本係照原本作成。
如不服本判決，應於收受送達後20日內向本院提出上訴書狀，其
未表明上訴理由者，應於提出上訴後20日內向本院補提理由書狀
（均須按他造當事人之人數附繕本）上訴時應提出委任律師或具
有律師資格之人之委任狀；委任有律師資格者，另應附具律師資
格證書及釋明委任人與受任人有民事訴訟法第466條之1第1項但
書或第2項（詳附註）所定關係之釋明文書影本。
中    華    民    國    98    年    11    月    18    日
                              書記官  吳金來
附註：
民事訴訟法第466條之1（第1項、第2項）：
對於第二審判決上訴，上訴人應委任律師為訴訟代理人。但上訴
人或其他法定代理人具有律師資格者，不在此限。
上訴人之配偶、三親等內之血親、二親等內之姻親，或上訴人為
法人、中央或地方機關時，其所屬專任人員具有律師資格並經法
院認為適當者，亦得為第三審訴訟代理人。

司法院資訊處製作；財團法人民間司法改革基金會備份。
